【裁判字號】    95,訴,1916
【裁判日期】    951107
【裁判案由】    所有權移轉登記
【裁判全文】
臺灣臺中地方法院民事判決  95年度訴字第1916號
原      告  甲○○
訴訟代理人  陳昭全    律師
被      告  乙○○
被      告  丙○○
                      之2號
前列二人共同
訴訟代理人  林殷世    律師
上列當事人間所有權移轉登記事件，本院於95年10月17日言詞辯
論終結，判決如下：
    主    文
被告丙○○應將坐落如附表所示土地應有部分之二分之一移轉登
記與原告所有。
原告其餘之訴及其假執行之聲請駁回。
訴訟費用由被告丙○○負擔。
    事實及理由
一、原告起訴主張：原告於民國（下同）５６年間，與被告乙○○共同出資購買坐落台中市○區○○段四小段１１、１１－
    １、１６、１７、１８－１及４１－１地號等６筆土地之應
    有部分各六分之一，並約定借名被告乙○○之妻即被告丙○○為登記名義人，倘日後原告要求移轉登記時，乙○○應負
    責使被告丙○○將上開土地應有部分之二分之一（即應有部
    分１／６Ｘ１／２＝１／１２）移轉登記予原告取得，此有
    被告乙○○所出具之切結書及土地登記謄本足稽。上開被告
    丙○○名下之土地，於８６年１０月６日經法院判決分割，
    由被告丙○○分得如附表所示地號土地（權利範圍全部）。
    原告純係借用被告丙○○作為系爭土地之登記名義人，詎經
    原告屢次催索，並於９３年５月２日以台中法院郵局第８３
    ６８號存證信函催告被告二人將系爭土地所有權之二分之一
    移轉登記予原告，惟被告二人置之不理，茲再以本起訴狀繕
    本之送達，作為終止上開借名登記契約之意思表示，契約終
    止後，原告自得請求被告丙○○將系爭土地所有權之二分之
    一移轉登記與原告。又，被告乙○○既出具切結書予原告，
    保證倘原告要求移轉登記時，被告乙○○應負責使被告丙○○將系爭土地所有權之二分之一移轉登記予原告，則被告乙○○即有依上開約定內容履行之義務，否則應依切結書之承
    諾，負擔一切法律責任及賠償責任。詎被告乙○○竟違反上
    開約定，致原告迄今尚無法取得系爭土地之二分之一所有權
    ，顯見被告乙○○不僅有詐欺原告之犯意，並且亦有故意以
    背於善良風俗之方法加損害於原告之意圖，是被告乙○○顯
    因可歸責於己之事由，致原告因此受有損害，故原告自得依
    侵權行為及債務不履行之法律關係，請求被告乙○○給付依
    系爭土地公告現值計算即新台幣（下同）６７１０００元【
    計算方式：（４＋２８＋２９）×２２０００÷２＝６７１
    ０００】，作為損害賠償等語。並聲明：被告丙○○應將
    坐落如附表所示土地應有部分之二分之一移轉登記與原告所
    有。被告乙○○應給付原告６７１０００元及自本起訴狀
    繕本送達翌日起至清償日止，依週年利率百分之五計算之利
    息。並陳明：第２項聲明，原告願供擔保，請准宣告假執行
    。
二、被告則抗辯如下：系爭土地係被告乙○○於５６年間獨資承
    買，非與原告平均出資共同承買，原告提出之系爭切結書所
    載出具之日期為６９年１月２３日，二者相隔１３年之久，
    ，果若原告確有平均出資共同合買系爭土地，按常理應會於
    購買前，即明確規範雙方之權利義務，焉有１３年後，始由
    被告出具該切結書？前揭切結書，確非被告所出具。縱或，
    系爭切結書確由被告乙○○所出具。惟按「請求權，因十五
    年間不行使而消滅。」。「消滅時效，自請求權可行使時起
    算。以不行為為目的之請求權，自為行為時起算。」。「時
    效完成後，債務人得拒絕給付。」為民法第１２５條及第１
    ２８條及同法第１４４條所明定。系爭土地之地目為「建」
    ，並無不得移轉之限制，且依前開切結書所載「．．．立切
    結書人確願立書保證將後開標示記載之不動產持分為十二分
    之一，於甲○○先生要求移轉登記時，負責使丙○○完成移
    轉登記與甲○○先生．．．」。準此，原告自該切結書出具
    後，原告即隨時處於得請求被告乙○○履行契約之狀態，故
    其請求權之時效，應自出具切結書日，即６９年１月２３日
    開始起算，至今，早已罹於時效，被告乙○○據此主張時效
    抗辯，拒絕履行切結書所載之給付義務，應有理由。又，被
    告乙○○與丙○○在８３年間即已離婚，原告與被告間並無
    借名契約存在，亦無其他契約關係，依債之相對性原則，被
    告丙○○對原告依約並無移轉系爭土地所有權之義務等語。
    並聲明：原告之訴駁回，如受不利判決，願供擔保免為假執
    行。
三、本件原告主張系爭土地係其與被告乙○○共同出資購買，借
    名購買當時被告乙○○之妻即被告丙○○為登記名義人，並
    提出被告乙○○出具之切結書為憑。被告雖否認原告共同出
    資購買系爭土地及與丙○○間存有借名登記法律關係，抗辯
    系爭土地係由被告獨資承買，並否認出具切結書予原告。惟
    查：坐落台中市○區○○段四小段１１、１１－１、１６
    、１７、１８－１及４１－１地號等６筆土地之應有部分各
    六分之一，於５６年１月２６日由訴外人張陳來好移轉登記
    予被告丙○○名下，８６年１０月６日經法院判決分割，由
    被告丙○○分得如附表所示地號土地（權利範圍全部），此
    有上開土地之土地登記簿及土地登記謄本在卷足稽，復為兩
    造所不爭執之事實。原告與被告間關於系爭土地之爭議，
    互控侵占、詐欺、偽造文書與誣告、恐嚇取財，經台灣彰化
    地方法院檢察署以９４年度偵字第８６０６號受理在案。被
    告於該刑案偵查中供稱：「甲○○是我親大哥林喜的兒子，
    與我是叔侄關係．．．在５６年許共有４人合買台中市○區
    ○○段４小段共６筆的建地，當時我出資１０萬元甲○○出
    資８萬元共１８萬元要與其他３人一起買該６筆建地，當時
    有與甲○○合議要買在我前妻丙○○名下，我並有寫一張保
    障書給甲○○保證在土地賣出後依照二人持分來分取所得。
    分割土地前，因當時該建地尚有住戶不肯搬遷，其中一位所
    有權人張文川將他的持分賣給那些侵占土地的住戶，致土地
    所有權人有糾紛暫時沒有分割，到６９年法院判決才將土地
    順利分割，我們分割到地號１８－６、１８－１１、１８－
    １２等３筆建地後登記在我前妻丙○○名下。當時甲○○有
    同意登記在我前妻丙○○名下，我也有寫保證書保證甲○○
    的持分」、「因為登記在一個人名下較單純也可以省登記費
    用，我有跟他說並經他本人同意才登記在丙○○名下」等語
    在卷（見偵查卷宗編頁９至１０即９４年９月２２日乙○○
    調查筆錄）。檢察官命甲○○攜帶切結書正本到場，被告亦
    當庭供稱：「切結書是我看過後簽名的．．．我寫切結只是
    一個承諾，說這６筆土地有買賣的話，利益會分甲○○，但
    是我土地都沒有賣掉」等語在卷（見偵查卷宗編頁３８即９
    ４年１１月１５日訊問筆錄）。依卷附切結書所載：「立
    切結書人乙○○於５６年間以丙○○登記之後開標示記載之
    不動產（計土地６筆）其所有權持分內係由甲○○先生與立
    切結書人２人平均出資共同承買者，而以丙○○為登記名義
    人。立切結書人確願立書保證將後開標示記載之不動產持分
    為十二分之一，於甲○○先生要求移轉登記時負責使丙○○
    完成移轉登記與甲○○先生絕無違背，其移轉費用及稅捐等
    概歸甲○○先生負擔。如有違背情事，則立切結書人願負一
    切法律責任及賠償責任是實，並願拋棄抗辯權，絕無異議。
    恐口無憑特立本書付執存照」等字樣。可知原告確實有與被
    告共同出資購買前述６筆土地之應有部分六分之一，即各為
    應有部分十二分之一，並借名購買當時被告乙○○之妻即被
    告丙○○為登記名義人，嗣該６筆土地經法院判決分割，被
    告丙○○分得如附表所示地號土地（權利範圍全部），則原
    告及被告二人各應有部分為二分之一等情堪予認定。被告於
    本件訴訟空言否認原告共同出資購買系爭土地及與丙○○間
    存有借名登記法律關係，顯與事實不符，自無可採。
四、綜上，系爭土地係原告與被告乙○○共同出資購買，並借名
    購買當時被告乙○○之妻即被告丙○○為登記名義人，已如
    前述。原告茲以本件起訴狀繕本之送達，作為終止上開借名
    登記契約之意思表示，而該起訴狀繕本業經送達收受，此有
    被告丙○○送達證書在卷可稽。則原告與被告丙○○間之借
    名登記契約即生終止之效力。從而，原告據此請求被告丙○○應將坐落如附表所示土地應有部分之二分之一移轉登記與
    原告所有，為有理由，應予准許。
五、原告請求被告丙○○移轉系爭土地應有部分二分之一為其所
    有之聲明，既經准許，其復請求被告乙○○按系爭土地公告
    現值計算其無法取得系爭土地二分之一所有權之損害即６７
    １０００元，及自起訴狀繕本送達翌日起至清償日止，依週
    年利率百分之五計算之利息，即有未合，不應准許，其假執
    行之聲請失所依據，應併予駁回。
六、訴訟費用負擔之依據：民事訴訟法第７９條、第８５條第１
    項但書。
中    華    民    國    95    年    11    月     7    日
                  民事第二庭  法  官  許冰芬
正本係照原本作成。
如對本判決上訴，須於判決送達後20日內向本院提出上訴狀。
中    華    民    國    95    年    11    月     7    日
                              書記官  陳其良
附表:
┌───┬─────────┬──────┬─────┐
│編號  │   土地地號       │面     積   │權利範圍  │
│      │                  │(平方公尺)  │          │
├───┼─────────┼──────┼─────┤
│1     │ 台中市○區○○段 │            │          │
│      │  4小段18-6地號   │   29       │ 1/2      │
├───┼─────────┼──────┼─────┤
│2     │ 同上小段18-11地號│   28       │ 1/2      │
├───┼─────────┼──────┼─────┤
│3     │ 同上小段18-12地號│   4        │ 1/2      │
└───┴─────────┴──────┴─────┘


司法院資訊處製作；財團法人民間司法改革基金會備份。
